最  高  行  政  法  院  裁  定
109年度上字第720號
上  訴  人  謝幸樹                                    
訴訟代理人  陳信村  律師
被 上訴 人  科技部南部科學園區管理局

代  表  人  蘇振綱            
參  加  人  德英生物科技股份有限公司

代  表  人  郭國華            
上列當事人間確認行政處分無效事件，上訴人對於中華民國109
年4月28日高雄高等行政法院108年度訴字第387號判決，提起上
訴，本院裁定如下：
　　主  文
上訴駁回。
上訴審訴訟費用由上訴人負擔。
　　理  由
一、本件被上訴人代表人由林威呈變更為蘇振綱，已據其具狀聲
    明承受訴訟在卷，核無不合。
二、按對於高等行政法院判決之上訴，非以其違背法令為理由，
    不得為之，行政訴訟法第242條定有明文。依同法第243條第
    1項規定，判決不適用法規或適用不當者，為違背法令；而
    判決有同條第2項所列各款情形之一者，為當然違背法令。
    是當事人對於高等行政法院判決上訴，如依行政訴訟法第24
    3條第1項規定，以高等行政法院判決有不適用法規或適用不
    當為理由時，其上訴狀或理由書應有具體之指摘，並揭示該
    法規之條項或其內容；若係成文法以外之法則，應揭示該法
    則之旨趣；倘為司法院解釋，則應揭示該解釋之字號或其內
    容。如以行政訴訟法第243條第2項所列各款情形為理由時，
    其上訴狀或理由書，應揭示合於該條項各款之事實。上訴狀
    或理由書如未依此項方法表明，或其所表明者與上開法條規
    定不合時，即難認為已對高等行政法院判決之違背法令有具
    體之指摘，其上訴自難認為合法。
三、爭訟概要：
　㈠參加人於民國91年7月5日經被上訴人核准在園區內設立，經
    濟部於同年8月6日核准設立登記，其額定及實收資本額為新
    臺幣（下同）100萬元，每股面額10元，全額發行。嗣91年8
    月7日參加人股東臨時會決議將公司遷址到臺南科學工業園
    區內，增加資本額9億9千9百萬元，發行新股5億6千5百萬元
    ，其中現金增資2億6千5百萬元、技術作價增資3億元，增資
    後額定資本總額為10億元，實收資本總額為5億6千6百萬元
    ，並於91年9月5日檢附董事會議事錄（含簽名簿）、公司章
    程、91年股東臨時會議事錄、財團法人中華民國企業技術鑑
    定委員會鑑價報告書（下稱鑑價報告書）等資料申請變更登
    記，再於同年月18日補正提出技術入股協議書7份、監察人
    查核報告書1份，經被上訴人審核後以91年10月4日南二字第
    0910013297號函（下稱原處分）核准。
  ㈡上訴人於108年7月8日購買參加人股票1,000股成為其股東，
    因認原處分有無效原因，乃於同年8月18日具文請求被上訴
    人確認原處分無效，經被上訴人於翌日收受後，逾30日未為
    確答，上訴人遂向高雄高等行政法院（下稱原審）訴請確認
    原處分核准參加人「股份有限公司變更登記表」有關「欄位
    十二、本次增資之種類及金額『……2.現金以外財產300,000,0
    00』」（下或稱系爭技術增資登記）為無效行政處分。經原
    審以108年度訴字第387號判決（下稱原判決）駁回，上訴人
    猶不服，爰提起本件上訴。
四、上訴意旨雖指稱：㈠發行新股及技術抵充股款數額分別為公
    司法第266條第2項、第156條第5項明定專屬董事會決議事項
    ，若由股東會決議應屬無效；又公司未經設立登記不得以其
    名義經營業務或為其他法律行為，同法第19條定有明文，違
    者依民法第71條前段規定亦應無效。經查參加人於91年8月7
    日下午4時召開董事會，並未就技術作價增資作成決議；且
    其所簽技術入股協議書暨監察人查核報告書乃設立登記前所
    為，則被上訴人徒憑技術入股協議書、監察人查核報告書暨
    前揭董事會議事錄（含簽名簿）等不符法定要求之文件，逕
    以原處分核准系爭技術增資登記，顯有違公司法第156條第5
    項、第266條第2項、第274條及第387條第1項前段等強制規
    定，依行政程序法第111條第7款規定應屬無效。原判決不察
    ，遽論原處分難謂無效，顯有不適用行政訴訟法第125條第1
    項、第133條及上開強制規定暨不備理由之違法。㈡上訴人於
    原審已提出綜觀另案民事二審準備程序筆錄所載：參加人於
    91年8月7日召開臨時股東會前後沒有召開董事會討論技術股
    抵充數額，參與分配該次技術股等人均無提供技術給參加人
    及參加人沒有提供公司法第156條第5項規定之董事會議事錄
    予會計師送交被上訴人審核等足證原處分該當行政程序法第
    111條第3款、第7款無效事由之事證。詎原審忽略該等具體
    事證，逕以參加人股東3人均身兼董事，臆測其91年8月7日
    股東臨時會前後有召開董事會決議技術股抵充數額，不但未
    善盡調查證據及審酌其證明力之職責，認定事實有悖於證據
    、論理及經驗法則，亦違反公司法第204至207條規定，自已
    構成不適用法規或適用不當及理由不備之違法。㈢觀公司法
    第156條第5項前段規定暨經濟部95年4月3日經商字第095020
    38410號函意旨，股東以財產抵繳股款，其財產必須為股東
    所有，是以技術若非其所有，自不得共同參與分配技術作價
    入股。經查，鑑價報告書記載參加人產品名稱之技術為綠益
    康生物科技實業股份有限公司（下稱綠益康公司）所有，為
    原審所是認，則被上訴人憑此核准非該技術所有者以該技術
    抵繳股款，自有違公司法前揭規定暨經濟部函釋之旨而有損
    股東權益，違背憲法第15條保障人民財產權之規範。原判決
    遽認前開技術非不融通物，技術作價股東自可透過契約取得
    ，進而給予參加人，顯有違背憲法第15條保障人民財產安全
    之意旨。㈣上訴人於原審業已提出原處分該當行政程序法第1
    11條第3款、第7款規定無效之具體事證，誠如前述，惟原審
    審判長於言詞辯論程序未依行政訴訟法第125條第2項、第3
    項規定闡明上訴人是否縮減，卻於原判決事實及理由欄六、
    （三）⑺略謂：「……至於原告（即上訴人）原主張原處分亦
    構成行政程序法第111條第3款即內容對任何人均屬不能實現
    事由而無效，然於言詞辯論時限縮僅主張行政程序法第111
    條第7款」，已明顯違背行政訴訟法第124條、第125條規定
    未行使闡明權及違反正當法律程序之要求，構成判決不適用
    法規或適用不當之違法，應予廢棄。
五、惟查原判決已詳述得心證之理由，就上訴人於原審之主張何
    以不足採取，分別指駁論明如下：
　㈠所謂無效之行政處分，係指行政行為具有行政處分之形式，
    但其內容具有明顯、嚴重瑕疵而自始、當然、確定不生效力
    。基於維護法律安定性、國家本身所具有之公益性及國家權
    威，學說及各國立法例皆認為行政處分是否無效，除法律定
    有明文之情形外，宜從嚴認定，故乃兼採「明顯瑕疵說」與
    「重大瑕疵說」作為認定標準之理論基礎。是以，依上開行
    政程序法第111條之規定，行政處分無效之原因，除該條第1
    款至第6款之例示規定外，尚有該條第7款「其他具有重大明
    顯之瑕疵者」之概括規定，用以補充前6款所未及涵蓋之無
    效情形。而行政處分是否具有重大明顯之瑕疵罹於無效，並
    非依當事人之主觀見解，亦非依受法律專業訓練者之認識能
    力判斷，而係依一般具有合理判斷能力者之認識能力決定之
    ，其簡易之標準即係普通社會一般人一望即知其瑕疵為判斷
    標準。換言之，該瑕疵須「在某程度上猶如刻在額頭上般」
    明顯之瑕疵，如行政處分之瑕疵倘未達到重大、明顯之程度
    ，一般人對其違法性的存在與否猶存懷疑（例如須經調查始
    得判斷、或尚須實質審查才能知悉者），則基於維持法安定
    性之必要，則不令該處分無效，其在被正式廢棄前，依然有
    效，僅係得撤銷而已。故行政處分縱有瑕疵，如非屬重大明
    顯瑕疵之情形，仍屬有無違法是否應予撤銷之範疇，尚不得
    以確認之訴之訴訟類型，訴請確認行政處分無效。
　㈡參加人於91年9月5日以公司已於同年8月7日經股東會決議增
    資9億9千9百萬元，並發行新股5億6千5百萬元，其中現金增
    資2億6千5百萬元、技術作價增資3億元，增資後實收資本總
    額為5億6千6百萬元等事由，向被上訴人申請變更登記，並
    檢附現金增資暨技術作價增資發行新股及公司章程修改等變
    更登記申請書、董事會議事錄（含簽名簿）、公司章程、91
    年股東臨時會議事錄、鑑價報告書、股東名冊、技術入股協
    議書7份及監察人查核報告書1份等文件，核該資料完備且形
    式上為真正，復為上訴人所不爭執，則被上訴人依該等資料
    審核後，以原處分核准變更登記，於法並非無據。
　㈢參加人於91年8月6日設立登記，以郭國華為負責人、黃裕勝
    及陳文州為監察人，而本件技術入股協議書暨監察人查核報
    告書係於參加人設立登記前，由其發起人或主要股東為籌備
    公司所為行為，揆諸最高法院97年度台上字第2240號民事判
    決意旨，自應由設立登記後參加人所行使或負擔，則該等於
    籌備中所為行為既非無效，被上訴人據以審核自無違法。又
    有關本件技術入股過程，業經參加人全體董事出席於91年8
    月7日下午4時召開董事會且同意通過；而有關以技術抵充出
    資之數額部分，雖未記載於上開董事會議事錄，然於召開此
    董事會前，參加人全體股東即郭國華、陳冠能、呂艷村（均
    身兼參加人董事）於同日稍早曾召開股東臨時會議，決議授
    權董事長另行議訂可分認之技術作價股數及權利義務限制，
    應堪認有關技術入股抵充出資之數額，顯有經參加人董事會
    開會通過決議授權董事長另行議定之。況有關技術入股之股
    數亦有經參加人代表人郭國華蓋章同意之技術入股協議書在
    卷足憑，實難謂技術入股抵充數額有未經董事會通過之情。
    是上訴人主張前揭技術入股協議書、監察人查核報告書等文
    件係屬無效，且本件技術入股有違反行為時公司法第156條
    第5項未經董事會通過等情，均不足採。
　㈣細繹於參加人設立前所簽訂之上開技術入股協議書條款，可
    知雙方係約定於參加人第1次辦理增資時，始生效力，而參
    加人確於91年8月7日經股東會合法決議增加資本額9億9千9
    百萬元，並發行新股5億6千5百萬元，其中現金增資2億6千5
    百萬元、技術作價增資3億元，故此時始生技術增資效力，
    自無未經股東會決議即變更章程之情事，尚與行為時公司法
    第277條第1項規定無悖。又參加人於91年9月5日向被上訴人
    申請准予遷址、現金增資暨技術作價增資發行新股及公司章
    程修改等變更登記，原處分「主旨」僅對遷址、現金增資暨
    修改公司章程等准予變更登記，而對系爭技術增資登記部分
    未明確表示，然觀其「說明七、」所檢附之公司變更登記表
    欄位十二、已明載現金以外財產3億元，故依原處分書及其
    附件之全部意旨，可知准予申請人（即參加人）全部申請，
    尚難認其有主旨與說明有嚴重不符，違反明確性原則之重大
    明顯瑕疵。
　㈤鑑價報告書第6頁所載參加人之產品名稱為「黃水茄抗癌產品
    、高純度與高吸收率水飛薊產品等」，經查其專利權人並非
    上訴人所稱綠益康公司，此有參加人之經濟部公司資料查詢
    單、專利公告號I300352檢索資料等文件附原審106年度訴字
    第386號卷第507至509頁可憑。又綠益康公司因與郭國華曾
    在90年7月11日簽訂「CCMP-100（黃水茄）中草藥抗癌產品
    」開發合約書，嗣合意解除開發合約，於91年7月5日簽訂解
    約協議書，約定參加人技術作價股份預定3億元，綠益康公
    司及郭國華分別取得1億5千萬元之技術股，而綠益康公司願
    以每股10元將技術股15,000千股讓售予參加人技術團隊，並
    將整套製造相關機械設備、量產技術及正確黃水茄基原與栽
    培技術移轉給參加人等語，而此綠益康公司之相關技術並非
    不融通物，技術作價股東自可透過契約取得，進而給予參加
    人，是上訴人以該技術係屬參加人及參加人股東以外第三人
    所有，即謂原處分內容為無效，洵屬無稽。至技術作價股東
    所提供之技術是否有完整給予參加人或該技術是否確為參加
    人所需等情，係屬參加人與技術作價股東間之民事糾紛，要
    難認被上訴人於核准時所能審酌等語。
六、核諸本件上開上訴意旨無非係就原審取捨證據、認定事實之
    職權行使，指摘其為理由不備或適用法規不當或不適用法規
    ，並就原審所為論斷泛言其違法，核與所謂原判決違背法令
    之情形顯不相當，均難認對原判決之如何違背法令已有具體
    之指摘。依首開規定及說明，應認其上訴為不合法。
七、據上論結，本件上訴為不合法。依行政訴訟法第249條第1項
    前段、第104條、民事訴訟法第95條、第78條，裁定如主文
    。　　
中　　華　　民　　國　　110　 年　　12　 月　　 29 　 日
                    最高行政法院第一庭
                        審判長法官  侯　東　昇　
                              法官　王　碧　芳
                              法官　簡　慧　娟
                              法官　鍾　啟　煌
                              法官　蔡　紹　良

以  上  正  本  證  明  與  原  本  無  異
中　　華　　民　　國　　110　 年　　 12　 月　  30 　 日
　　　　　　　　　　　　　　　書記官　莊  子  誼